【裁判字號】    95,交聲,31
【裁判日期】    950511
【裁判案由】    聲明異議
【裁判全文】
臺灣臺南地方法院交通事件裁定         95年度交聲字第31號
移送機關  交通部公路總局嘉義區監理所臺南監理站
受處分人
即異議人  甲○○
上列受處分人因違反道路交通管理處罰條例案件，對於交通部公
路總局嘉義區監理所臺南監理站於九十五年一月四日所為之裁決
處分（原處分案號：嘉監南字第裁七四－Ｓ00000000號
），聲明異議，本院裁定如下：
    主  文
原處分撤銷。
甲○○不罰。
    理  由
一、原處分意旨略以：受處分人即異議人甲○○於民國九十四年
    十月四日上午七時五十分許，駕駛車牌號碼ＹＡ－二一０九
    號自用小貨車，行經臺南市○○路○段與仁安四街交岔路口
    西北側時，不慎擦撞被害人黃雅君所騎之車牌號碼ＮＫＡ－
    ０一九號重型機車，致被害人受有右手、左手掌、左膝、左
    手足等傷害。惟異議人於肇事後竟未對被害人採取救護或其
    他必要措施，亦未向警察機關報告，即逕行逃逸，經警員開
    單舉發後，由原處分機關即移送機關交通部公路總局嘉義區
    監理所臺南監理站，以異議人之上述違規事實明確為由而依
    據道路交通管理處罰條例第六十二條第一項後段之規定，裁
    處異議人吊銷駕駛執照，並依同條例第六十七條之規定，宣
    告終身不得重新考領駕駛執照等語。
二、聲明異議意旨則略稱：異議人駕駛之小貨車與被害人所騎之
    上開重型機車發生擦撞時，現場車流量甚大，聲音吵雜，而
    擦撞聲微弱，因此異議人並未發覺有擦撞之情形，是異議人
    雖然並未於二車發生擦撞後採取任何救護措施，但並無肇事
    逃逸之故意，當應無違反上述條例第六十二條第一項規定之
    可言。另異議人事後已與被害人成立和解。再上揭條例第六
    十二條第一項、第六十七條第一項之規定，未區分肇事情節
    輕重、肇事後態度，一律裁處吊銷駕駛執照，並終生不得考
    照，顯有違反比例原則。因此，異議人不服原裁處，乃提起
    本件異議。
三、經查，異議人駕駛上開小貨車，在上述時、地，不慎與被害
    人所騎之重型機車發生擦撞，惟異議人於肇事後未對被害人
    採取救護或其他必要措施，亦未向警察機關報告，即逕行離
    開現場，經警員開單舉發等事實，業據異議人於警詢及異議
    狀內供認明確，核與被害人於警詢時陳述肇事者肇事後離開
    現場之情狀相符（見本院卷第二十二、二十三頁），並有臺
    南市警察局南市警交字第Ｓ00000000號舉發違反道
    路交通管理事件通知單、臺南市警察局第三分局九十五年三
    月二十三日南市警三偵字第０九五四三一二五０五０號函附
    之道路交通事故現場圖、道路交通事故調查報告表(一)、(二)及
    事故現場蒐證照片二十八張附卷可參（見本院卷第三十五至
    四十八頁）；又被害人因上開交通事故而受有右手、左手掌
    、左膝、左手足等傷害一節，亦有上開函附之溫聯合診所診
    斷證明書影本一張存卷足考（見本院卷第三十頁）。綜此，
    異議人於上揭時、地駕駛汽車肇事致人受傷，未採取救護或
    其他必要措施，亦未向警察機關報告即離開現場之客觀事實
    ，足堪認定。
四、異議人既以前詞置辯，則本件即應審究異議人是否有逃逸之
    犯意，即其於肇事當時是否知悉其已肇事之事實。又行為人
    於行為當時，是否具有逃逸之故意，本係其內心想法，若非
    行為人自白，外人無從窺知，通常僅能由車禍發生當時之客
    觀情狀，例如：二車撞擊力量之大小、車禍發生時所產生之
    聲響大小、車禍當時之車流量等情節，綜合認定，自不得僅
    以異議人有離開現場之客觀情形，即遽認其即有逃逸之犯意
    ，先予敘明。查：
  （一）本件車禍係因異議人駕車行經臺市○○路○段快車道，
        近仁安四街交岔路口時，欲切換進入慢車道時，在該車
        道上擦撞被害人所騎機車之左後視鏡一節，業據被害人
        於警、偵訊時證述明確（見本院卷第二十二、二十三、
        五一、五二頁）；又經員警會同異議人與被害人共同勘
        察模擬二車相撞情形，發現本件車禍造成被害人所騎上
        開機車之左後視鏡上有少許擦痕，左側車身刮地痕，且
        左後視鏡上並有與小貨車顏色相近之少許藍漆附著其上
        ，而異議人所駕駛之小貨車右後輪上方之護欄板有輕微
        之刮擦痕，再該刮擦痕之高度與被害人所騎機車左後視
        鏡之位置，經核亦屬相當。另外，機車左側雖有倒地滑
        行之輕微刮擦痕，惟自外觀觀之，機車車體並無明顯損
        壞之處，尚稱完好，此除被害人與異議人於警、偵訊時
        陳述明確外，並有比對相片在卷可稽，及臺南市警察局
        第三分局職務報告書一份在卷可佐（見本院卷第十七、
        二十三、四十一、四十二、四十六至四十八、五十二頁
        ）。綜此可知，本件車禍係因被害人所騎之機車左側後
        視鏡與異議人所駕駛之小貨車右側中段護欄板處發生擦
        撞所造成，且上開小貨車及機車均無任何明顯之損壞等
        節，堪以認定。
  （二）由本件車禍造成上開小貨車及機車之刮損均甚為輕微，
        且機車車身各部位，並無明顥損害，均屬完整等情形以
        觀，應可推斷本件車禍發生當時之擦撞情形並非嚴重，
        而小貨車車體龐大，與機車發生如此輕微之擦撞時，應
        尚不致於造成巨大之聲響，或導致車輛行進間有劇烈跳
        動或震盪之情形，則異議人辯稱因車禍當時，車流量甚
        大，聲音吵雜，而擦撞聲微弱，因此其並未發覺有擦撞
        之情形一節，即非全然不可採信。至被害人於偵訊時以
        證人身分證稱：車禍當時聲音應該很大聲，因為有路人
        停下等語，然被害人另自陳：伊對於車禍當時產生之音
        響音量為何並不知情等語，則被害人所為關於車禍當時
        音量之陳述，應屬其個人臆測之詞，尚無從據此即遽認
        二車相撞時，確實產生巨大聲響，進而推認異議人必然
        聽聞車輛相撞之聲音而已知悉發生交通事故，故被害人
        此部分之陳述，尚難據為不利於異議人認定之依據，附
        此敘明。
  （三）綜上，異議人於上開時、地，雖有駕車肇事致被害人受
        傷之行為，然本件尚缺乏足夠證據證明其確已知悉發生
        交通事故，以及被害人因此受有傷害等情事，因此即難
        認為異議人離開肇事現場時，確有肇事逃逸之故意。則
        其肇事後離開現場之行為，與道路交通管理處罰條例第
        六十二條第一項後段肇事逃逸之規定尚非相符。
五、異議人因本件車禍所涉之肇事逃逸公共危險案件，經承辦檢
    察官偵查後，亦認異議人於肇事時可能不知有與被害人發生
    擦撞之情事，因此認為難以確定被告主觀上有肇事逃逸之故
    意，而認其應所為與刑法第一百八十五條之四肇事逃逸罪之
    構成要件不符，而以臺灣臺南地方法院檢察署檢察官九十四
    年度偵字第一四九三五號為不起訴處分確定等情，亦經本院
    調取上開偵查卷宗查明屬實，並有該不起訴處分書一份存卷
    可參（見本院卷第五十五頁），益徵異議人於前述時、地，
    應無原處分意旨所稱之駕車肇事逃逸之違規行為。
六、綜上各節，異議人駕車肇事後，既無原處分意旨所稱「駕車
    肇事致人受傷而逃逸」之違規行為，則原處分機關即交通部
    公路總局嘉義區監理所臺南監理站，貿然對異議人裁罰，於
    法即有未合，故應由本院裁定將原處分撤銷，另為異議人不
    罰之諭知，以資適法。
七、據上論斷，應依道路交通案件處理辦法第二十條前段，裁定
    如主文。
中    華    民    國    95    年    5    月    11    日
                              交通法庭法  官  莊玉熙
以上正本證明與原本無異
如不服本裁定應於送達後5日內向本院提出抗告狀
                                      書記官  劉鴻瑛
中    華    民    國    95    年    5    月    15    日


司法院資訊處製作；財團法人民間司法改革基金會備份。
